【裁判字號】    98,訴,669
【裁判日期】    980716
【裁判案由】    塗銷抵押權設定登記
【裁判全文】
臺灣板橋地方法院民事判決               98年度訴字第669號
原      告  乙○○
被      告  丙○○
被      告  甲○○
上列當事人間請求塗銷抵押權設定登記事件，經本院於民國98年
7月2日言詞辯論終結，判決如下：
    主  文
被告間於民國九十六年六月二十八日就坐落台北縣新莊市○○段
第一五五號土地（應有部分四分之一）及其上建號一三七九號建
物（門牌號碼台北縣新莊市○○街三十七之二號；應有部分全部
）所為債權額新臺幣參佰貳拾萬元之抵押權設定債權行為及物權
行為應予撤銷。
被告甲○○應將上開不動產經台北縣新莊地政事務所以九六莊登
字第二四八五五０號收件，於民國九十六年六月二十八日所為新
臺幣參佰貳拾萬元之抵押權設定登記予以塗銷。
訴訟費用由被告連帶負擔。
    事實及理由
一、原告主張：原告為被告丙○○之債權人，債權金額新臺幣（
    下同）140 萬元，業經原告取得本院96年度促字第42229 號
    及96年度促字第83836 號支付命令及確定證明。詎被告丙○
    ○竟於民國96年6 月28日將其所有坐落台北縣新莊市○○段
    第155 號土地（應有部分1/4） 及其上建號1379號門牌號碼
    台北縣新莊市○○街37之2 號（應有部分全部）建物（下稱
    系爭不動產）為被告甲○○設定新臺幣（下同）320 萬元抵
    押權（下稱系爭抵押權）。惟原告與被告甲○○對被告丙○
    ○之債權，原皆屬通債權，因到期未獲償，本應受相同保障
    ，被告丙○○竟於嗣後將其所有系爭不動產設定抵押權予被
    告甲○○，顯屬無償行為；且肇於被告丙○○除系爭不動產
    外，並無其他財產可供清償，前開無償行為已害及原告債權
    ，爰依民法第244 條第1 項規定起訴請求撤銷被告間系爭抵
    押權設定債權及物權行為，並依同條第4 項規定，請求被告
    甲○○塗銷系爭抵押權設定登記以回復原狀等情。併為聲明
    ：如主文所示。
二、被告丙○○抗辯：伊確實有收受本院96年促字第42229 號及
    96年促字第83836 號支付命令，並有簽發原告聲請核發支付
    命令時所檢附3 紙支票（面額各為110 萬元、30萬元及50萬
    元，下稱系爭支票），但是交由其子持向他人（非原告）借
    款。伊並非借款人。且其子實際僅借到140 萬元，而且稱已
    經還了200 多萬元利息，故應由實際借貸雙方到庭說明清楚
    等語。併為答辯聲明：原告之訴駁回。
三、被告甲○○抗辯：被告丙○○係於民國95、96年間向伊借款
    103 萬元，並於借款後始設定系爭抵押權予伊。抵押權設定
    金額320 萬元只是為了保障伊對被告丙○○前述103 萬元債
    權。伊不同意塗銷系爭抵押權設定登記，因為對伊沒有保障
    等語。併為答辯聲明：原告之訴駁回。
四、兩造不爭執之事實：
  (一)原告前已其執有被告丙○○簽發面額50萬元支票（票號UA00
    00000 、發票日96年4 月27日、付款人第一銀行新莊分行）
    ，經屆期提示不獲兌現，向本院聲請對被告丙○○核發支付
    命令（本金50萬元，及法定遲延利息），經其於96年12月11
    日收受，並未於20日內異議，而告確定等情，並據本院依職
    調閱本院96年度促字第83836 號民事卷核對屬實。
  (二)原告前已其執有被告丙○○簽發面額30萬元支票（票號UA00
    00000 、發票日96年4 月19日、付款人第一銀行新莊分行）
    ；面額110萬元支票（票號TB00000000、發票日96年4 月19
    日、付款人第一銀行新莊分行），各於96年5 月31日、96年
    6 月21日提示均不獲兌現，向本院聲請對被告丙○○核發支
    付命令（本金140 萬元，及法定遲延利息），經其於96年7
    月5 日收受，並未於20日內異議，而告確定等情，並據本院
    依職調閱本院96年度促字第42229 號民事卷核對屬實。
  (三)被告丙○○為擔保其子蔡嘉笙於95、96年間向被告甲○○借
    款103 萬元，故於借款後之96年6 月28日以其所有系爭不動
    產設定320萬元抵押權予被告甲○○。
  (四)被告丙○○除系爭不動產外，別無其他可供清償其所負欠原
    告前述票款債務之資產。
五、按票據乃文義證券及無因證券，票據上之權利義務，悉依票
    上所載文義定之，與其基礎之原因關係各自獨立，票據上權
    利之行使，不以其原因關係存在為前提，執票人行使票據上
    權利時，就其基礎之原因關係確係有效存在，不負舉證責任
    。查本件依被告丙○○所抗辯之事實，既否認其與原告為系
    爭支票直接前後手，並稱：乃其子執其所簽發支票向原告之
    夫借款等語。則不問其子與原告之夫間究否有其所抗辯：已
    清償約200 萬元利息之情形存在。揆諸前開票據乃文義及無
    因證券之說明，被告丙○○並不得執以對抗原告。即此部分
    並無傳訊原告之夫及被告之子到庭說明之必要，先此敘明。
六、按債務人以其所有之不動產設定抵押權，同時向他人借貸款
    項，其設定抵押權之行為，固屬有償行為，若先有債權之存
    在而於事後為之設定抵押權者，如無對價關係，即屬無償行
    為。倘有害及債權，則債權人自得依民法第244 條第1 項之
    規定以撤銷之（最高法院51年台上字第3528號判例意旨參照
    ）。本件原告主張：被告丙○○負欠原告本金140 萬元票款
    債務，竟於96年6 月28日將其所有系爭不動產設定抵押予被
    告甲○○，供擔保其子於先前向被告甲○○所借貸103 萬元
    。被告丙○○除系爭不動產外，又查無其餘足供清償資產，
    被告丙○○之設定抵押權行為（含債權行為及物權行為）顯
    害及原告之債權，原告自得依民法第244 條第1 項規定請求
    撤銷之等情，已如前述提出支付命令2 紙、土地及建物登記
    謄本、臺灣板橋地方法院97年度偵字第362 號不起訴處分書
    各1 份為佐，自堪認為真正。即系爭抵押權設定行為既於被
    告甲○○借款債權存在後始另行設定，自屬無償行為；且肇
    於被告丙○○並無其餘資產可供清償其對原告負欠之140 萬
    元票據債務，應可認設定系爭抵押權行為（包含債權及物權
    行為），已害及原告對被告丙○○債權受償之公平性，則原
    告依民法第244 條第1 款提起本件撤銷之訴，於法亦無違誤
    。
七、綜上，原告依民法第244 條第1 項規定提起本件撤銷之訴，
    請求撤銷被告間就系爭不動產設定抵押權之債權行為及物權
    行為；併依民法第244 條第4 項規定請求被告甲○○塗銷系
    爭抵押權設定登記以回復原狀，為有理由，應予准許。
結論：原告之訴為有理由，依民事訴訟法第78條、第85條第2項
，判決如主文。
中    華    民    國    98    年    7     月    16    日
                  民事第一庭    法  官  黃信滿
以上正本係照原本作成
如對本判決上訴，須於判決送達後20日內向本院提出上訴狀
中    華    民    國    98    年    7     月    16    日
                            書記官  林月蓉


司法院資訊處製作；財團法人民間司法改革基金會備份。
